臺灣高等法院民事判決
                                    108年度重上字第587號
上  訴  人  許芝迎  
訴訟代理人  張志全律師
被 上訴 人  吳裕福  
訴訟代理人  王以國律師
上列當事人間請求所有權移轉登記事件，上訴人對於中華民國10
8 年5 月30日臺灣新北地方法院107 年度重訴字第92號第一審判
決提起上訴，本院於108年12月11日言詞辯論終結，判決如下：
    主  文
上訴駁回。
第二審訴訟費用由上訴人負擔。
    事實及理由
一、被上訴人起訴主張：兩造原為夫妻，嗣於民國106 年11月16
    日經法院和解離婚。如原判決附表（下稱附表）所示房地（
    下稱系爭房地）為伊所有，因伊於102 年8 月間，擬投資購
    置其他不動產，為免名下持有多筆房地影響貸款成數，乃將
    系爭房地借名登記為上訴人所有，並於同年月27日以「夫妻
    贈與」為原因辦理所有權移轉登記。詎伊多次請求返還系爭
    房地，上訴人置之不理，故以起訴狀繕本之送達，為終止借
    名登記關係之意思表示，上訴人應返還系爭房地。爰先位依
    民法第541 條第2 項規定，求為命上訴人將系爭房地移轉登
    記予伊之判決。若認系爭房地因遭查封不能返還，上訴人亦
    應賠償系爭房地價額之損害等情。爰備位依民法第226 條第
    1 項規定，求為命上訴人給付新臺幣（下同）1052萬0640元
    ，並加計自起訴狀繕本送達翌日起算法定遲延利息之判決；
    備位之訴部分並陳明願供擔保，聲請宣告假執行（原審為被
    上訴人先位之訴勝訴之判決，上訴人提起上訴）。並答辯聲
    明：上訴駁回。
二、上訴人則以：系爭房地係被上訴人贈與伊，所有權狀向由伊
    保管，房屋稅、地價稅、火災保險費用多自伊之銀行帳戶扣
    繳，伊並以該房地向訴外人何宣抵押借款，該房地係伊實際
    管理、使用及處分，兩造間並無借名登記關係存在等語，資
    為抗辯。其上訴聲明：原判決廢棄；被上訴人在第一審之訴
    駁回。
三、兩造於99年2 月1 日辦理結婚登記，嗣於106 年11月16日，
    經臺灣臺北地方法院105 年度婚字第568 號事件和解離婚。
    被上訴人於94年10月16日，以買賣為原因取得系爭房地所有
    權，嗣於102 年8 月27日以夫妻贈與為原因，將系爭房地所
    有權移轉登記予上訴人等事實，為兩造所不爭執（見本院卷
    第199 至201 頁），堪信為真正。被上訴人請求返還系爭房
    地，為上訴人以前詞所拒。經查：
  ⒈依上訴人與訴外人即被上訴人胞姊吳孟蓮間，於104 年8 月
    間之LINE通訊軟體對話，吳孟蓮稱：「你想把土城的房子占
    為己有! 媽知道這件事了! 這是妳也很過分! 」，上訴人回
    覆：「我什麼時候把土城房子佔為己有？」、吳孟蓮稱：「
    土城的房子當時是媽幫忙福買的第一間房子ㄟ，沒有佔為己
    有為何不讓他賣，不是跟你說公司需要資金嗎？」，上訴人
    回覆：「房子給公司做擔保讓永豐銀行設定，沒有還7 百多
    萬怎麼賣？」、吳孟蓮稱：「他要收回房子，你能處理嗎」
    上訴人回覆：「她每次都用威脅我的方式」、吳孟蓮稱：「
    總之我媽要房子，那是媽出的錢」，上訴人則回覆：「我問
    過媽媽說房子讓我家人住他覺得無所謂」、「如果不想讓我
    家人住可以好好說」、「不需要用趕的」，吳孟蓮復稱：「
    但現在不一樣因為你不打算還」、「因為你不打算還」，上
    訴人再回覆：「我什麼時候說過這樣的話？」、「房子的事
    我沒說過這樣的話」、吳孟蓮稱「你有」，上訴人則回覆：
    「我跟誰說？」、「是不是有誤會？」、「吵架有時是氣話
    」、吳孟蓮稱：「你說房子是他辦贈與給你，他無權要回」
    、「但當初只是為了省稅金才辦贈與的」，上訴人則回覆「
    你現在這樣說，我知道你們都不信任我」等語（見原審㈠卷
    第47至55頁、本院卷第199 至200 頁）；及被上訴人於105 
    年6 月2 日在上訴人臉書留言板，張貼斥責上訴人霸佔其房
    屋之文句，上訴人因而對被上訴人提出妨害名譽刑事告訴，
    並於同年6 月25日利用臉書帳號Zoe Kuo ，在「爆料公社」
    網站張貼系爭房屋之租約；另於同年8 月1 日在其臉書貼文
    表示：「土城我名下的房子我要讓我爸爸住，並請他不要再
    用我家人威脅我，吳先生都同意了！從去年10月開始第一個
    月吳先生正常給了10萬元……第二個月開始就從我生活費扣房
    租說我名下我爸爸住的房子他要收租金！也立了租約，這件
    事我忍下來，現在卻說我跟我家人霸佔他的房子」等語，意
    指已訂租約並遭被上訴人扣取租金，自非霸佔，此觀臺灣新
    北地檢署107 年度調偵續字第4 號檢察官不起訴處分書（見
    原審㈡卷第167 、173 頁），及上開爆料公社網頁貼文（見
    原審㈡卷第63、65、191 頁）所載可明等情，參互以觀，可
    見上訴人主觀上明認其非系爭房地之真正所有人，否則吳孟
    蓮既已表明被上訴人之母欲收回系爭房地、並質問上訴人不
    打算返還，倘上訴人認知系爭房地為其所有，衡情必無答以
    「我什麼時候說過這樣的話？」、「房子的事我沒說過這樣
    的話」、「我跟誰說？」、「是不是有誤會？」、「吵架有
    時是氣話」等語，以示其無拒絕返還系爭房地意思之可能。
    且吳孟蓮既明確表示系爭房地應為被上訴人所有，上訴人不
    僅未直接為反對之表示，反於吳孟蓮稱「你說房子是他辦贈
    與給你，他無權要回」、「但當初只是為了省稅金才辦贈與
    的」等語時，避重就輕表示「你現在這樣說，我知道你們都
    不信任我」等語，可知上訴人並未否認其實際上並非系爭房
    地之真正所有人，否則何須回稱：「你們都不信任我」之語
    ，足徵被上訴人係基於夫妻信任關係，而將系爭房地借名登
    記為上訴人所有，並無真正贈與上訴人之意。再者，兩造既
    因系爭房地交惡，上訴人對被上訴人提起刑事告訴之際，亦
    無在網頁張貼系爭房地之租賃契約以示其有租用而非無端佔
    用系爭房地意旨之可能。上訴人謂其與吳孟蓮之上開對話，
    僅係避免衝突或尊重吳孟蓮或其母，而為婉轉之回應；張貼
    上開租約，旨在指責被上訴人巧立名目扣其薪資、生活費，
    並未承認被上訴人為系爭房地之所有人云云，並不可採。基
    此，被上訴人主張系爭房地係其借用上訴人名義登記，兩造
    間成立借名登記關係等語，應堪採信。上訴人辯稱：系爭房
    地係被上訴人贈與伊云云，尚不足取。
  ⒉上訴人雖謂：被上訴人於102 年間與訴外人許榮村即上訴人
    之父親就另筆位於新北市樹林區之不動產間成立借名登記契
    約，且立有書面契約，並經公證人公證，本件系爭房地則無
    類似情況，何以於同一年度針對同屬不動產卻為不同處理，
    顯然兩造就系爭房地之法律關係並非借名登記云云。惟借名
    關係當事人間是否簽立書面契約，態樣未必相同，被上訴人
    就系爭房地縱未與上訴人訂立借名登記書面契約，卻與許榮
    村就另筆房地訂有借名登記書面契約，然當時被上訴人與上
    訴人為夫妻，與許榮村則為翁婿關係，親疏顯然不同，其為
    相異之處理，難謂違常，自不能憑以否定兩造間有借名登記
    關係之事實。上訴人另辯稱：系爭房地之所有權狀始終由伊
    保管，房屋稅、地價稅、火災保險費用亦多逕自伊之金融機
    構帳戶扣款繳納，且該房地向由伊之父或胞弟等親屬使用，
    顯與一般借名登記關係之態樣不同云云。惟兩造原為夫妻關
    係，同財共居，由上訴人保管系爭房地所有權狀、繳納各項
    稅費，乃屬常見夫妻共同生活支付費用之型態。而系爭房地
    提供上訴人之親屬用益，非不能謂係被上訴人管理該房地之
    方式，況被上訴人亦有收取租金，有前述租賃契約可稽。且
    依上訴人所提金融機構帳戶存摺內頁影本所示，該帳戶支出
    相關費用後，隨即自另一帳戶存入大致相同金額之款項，其
    中數筆並顯示來自被上訴人之帳戶（見原審㈠卷第209至215 
    頁），參以上開line對話紀錄，上訴人苟為系爭房地所有人
    ，而非借名登記關係，何以就系爭房地供上訴人家人居住爭
    議時，竟回覆吳孟蓮表示：「我問過媽媽說房子讓我家人住
    他覺得無所謂」、「如果不想讓我家人住可以好好說」、「
    不需要用趕的」等語，益徵上訴人確非系爭房地之真正所有
    人，是上訴人上開答辯，亦難憑採。準此，被上訴人主張系
    爭房地係伊借名登記為上訴人所有之事實，堪予採信。
四、借名登記應類推適用民法委任之相關規定，又委任契約當事
    人任何一方，得隨時終止委任契約；受任人以自己之名義，
    為委任人取得之權利，應移轉於委任人，此觀民法第549 條
    第1 項、第541 條第2 項規定自明。準此，不動產之借名關
    係終止後，借名人自得依上開規定請求返還不動產。兩造就
    系爭房地既成立借名登記關係，被上訴人自得隨時終止該契
    約，其業以起訴狀繕本之送達，為終止之表示，依上開說明
    ，自得請求被上訴人返還系爭房地。又該房地雖經被上訴人
    聲請假處分查封，惟其債權人既為被上訴人，即不影響其返
    還房地之執行，是其請求返還系爭房地，應屬有據。
五、從而，被上訴人先位之訴依民法第541 條第2 項規定，請求
    上訴人將系爭房地移轉登記予伊，應予准許。原審為被上訴
    人先位之訴勝訴之判決，核無違誤。上訴意旨指摘原判決不
    當，求予廢棄改判，為無理由，應駁回其上訴。又被上訴人
    先位之訴既有理由，備位之訴即毋庸裁判，附此敘明。
六、本件事證已臻明確，兩造其餘主張陳述及所提之證據，經審
    酌後認於判決結果無影響，爰不另一一論駁，附此敘明。
七、據上論結，本件上訴為無理由，依民事訴訟法第449 條第1
    項、第78條，判決如主文。
中　　華　　民　　國　 108　　年　　12　　月　　25　　日
                    民事第十六庭
                        審判長法  官  朱耀平
                              法  官  邱育佩
                              法  官  黃明發
正本係照原本作成。
如不服本判決，應於收受送達後20日內向本院提出上訴書狀，其
未表明上訴理由者，應於提出上訴後20日內向本院補提理由書狀
（均須按他造當事人之人數附繕本）上訴時應提出委任律師或具
有律師資格之人之委任狀；委任有律師資格者，另應附具律師資
格證書及釋明委任人與受任人有民事訴訟法第466 條之1第1項但
書或第2項（詳附註）所定關係之釋明文書影本。如委任律師提
起上訴者，應一併繳納上訴審裁判費。
中　　華　　民　　國　　108 　年　　12　　月　　26　　日
　　　　　　　　　　　    　　書記官  康翠真
附註：
民事訴訟法第466條之1（第1項、第2項）：
對於第二審判決上訴，上訴人應委任律師為訴訟代理人。但上訴
人或其法定代理人具有律師資格者，不在此限。
上訴人之配偶、三親等內之血親、二親等內之姻親，或上訴人為
法人、中央或地方機關時，其所屬專任人員具有律師資格並經法
院認為適當者，亦得為第三審訴訟代理人。